【裁判字號】    95,上易,180
【裁判日期】    950615
【裁判案由】    詐欺
【裁判全文】
臺灣高等法院高雄分院刑事判決         95年度上易字第180號
上  訴  人  臺灣屏東地方法院檢察署檢察官
被      告  丁○○
                    號
上列上訴人因被告詐欺案件，不服臺灣屏東地方法院94年度易字
第715 號中華民國95年1 月27日第一審判決（起訴案號：臺灣屏
東地方法院檢察署94年度偵字第4641號），提起上訴（移送本院
併辦意旨：臺灣屏東地方法院檢察署95年度偵字第737 號，臺灣
臺中地方法院檢察署95年度偵字第9192號）本院判決如下：
    主  文
原判決撤銷。
丁○○連續幫助意圖為自己不法之所有，以詐術使人將本人之物
交付，累犯，處有期徒刑捌月。
    事  實
一、丁○○前因竊盜案件，經台灣屏東地方法院於民國89年3 月
    10日以89年度易字第143 號判處有期徒刑10月，於89年4 月
    19日判決確定，並於93年11月30日縮刑期滿執行完畢。丁○○已預見金融機構帳戶係個人理財之重要工具，關係個人財
    產、信用之表徵，如交予他人使用，有供作財產犯罪用途之
    可能，而一般人取得他人存摺之目的在於取得贓款及掩飾犯
    行不易遭人追查，對於提供帳戶雖無引發他人萌生犯罪之確
    信，但仍基於概括之犯意，以幫助某真實姓名年籍不詳，自
    稱「胡光強」之成年人連續遂行詐欺取財之不確定故意，於
    94年6 月間，在屏東縣內埔鄉某不詳地點，將其於94年5 月
    9 日，至屏東縣內埔郵局所申辦之00000000000000號帳戶存
    簿及提款卡，以新臺幣（下同）5 千元之代價租借給自稱「
    胡光強」之成年人，該成年人取得上開帳戶後，即與其所屬
    之電話詐騙集團成員共同基於意圖為自己不法所有之概括犯
    意，先後為下列詐欺犯行：
    (一)於94年6 月1 日，由詐騙集團成員撥打丙○○電話，向丙○○佯稱「高雄環球國際旅遊公司」人員，丙○○因參加
      抽獎活動中獎澳幣20萬元，經丙○○拒絕後，再接續於同
      年月8 日撥打丙○○電話，經丙○○依該詐騙集團給予之
      「劉憲同」律師行動電話撥打聯絡後，因而陷於錯誤，於
      同年月8 日11時25分許，匯款6 萬1 千元入世雄在台中
      工業區郵局開立之00000000000000號帳號，於同日13時37
      分，匯款5 萬元入丁○○上開帳戶，同日14時41分許，匯
      款16萬5 千元入丁○○上開帳戶，再於同年月9 日12時24
      分許，匯款10萬元入陳宗林在屏東縣枋寮郵局開立帳號第
      00000000000000號帳戶。
    (二)於94年6 月3 日，由詐騙集團成員撥打乙○○之電話，向
      乙○○自稱係「環球國際旅遊公司」人員，並對乙○○佯
      稱該公司在高雄市SOGO前舉辦抽獎會，乙○○幸運抽中獎
      金港幣20萬元，惟需先支付6 萬元之訴訟費用，始能領獎
      云云，致乙○○因此陷於錯誤，於94年6 月9 日14時51分
      許，匯款5 萬元至丁○○上開郵局帳戶內，嗣乙○○察覺
      有異，始知受騙。
    (三)於94年6 月4 日，由詐騙集團成員撥打戊○○之電話，向
      戊○○自稱係「環球國際旅遊公司」人員，並對戊○○佯
      稱該公司舉辦抽獎會，戊○○幸運抽中獎金港幣20萬元，
      惟需先支付手續費，始能領獎云云，致戊○○因此陷於錯
      誤，於94年6 月10日13時31分許，匯款5 萬元至丁○○上
      開郵局帳戶內，嗣戊○○察覺有異，始知受騙。
    嗣經丙○○、乙○○、戊○○等人發覺受騙後，始向警方報
    案，並經警循線查知上情。
二、丁○○承上開詐欺概括犯意，基於幫助某真實姓名年籍不詳
    之成年人遂行詐欺取財之不確定故意，於94年8 月4 日左右
    ，在高雄縣鳳山市○○路旁，以新台幣2 千元代價，將其於
    94年8 月2 日向屏東縣內埔東寧村南寧路92號台東區中小企
    業銀行內埔分行開設之000-0000000000000 號帳戶存簿及提
    款卡，密碼出租於真實姓名不詳之綽號「阿文」之成年男人
    ，該成年人取得上開帳戶後，即與其所屬之電話詐騙集團成
    員共同基於意圖為自己不法所有之概括犯意，於94年8 月11
    日撥打甲○○之電話，佯稱甲○○於同年6 月25日持世華銀
    行之信用卡在高雄消費6 萬元未繳，甲○○不予理會，詐騙
    集團之成員續撥打甲○○之電話佯稱係金管人員，向甲○○
    詐稱其信用卡遭人盜刷，為避免損失，須依金管會所提供之
    帳號作設定，使甲○○陷於錯誤將其華南商業銀行（帳號：
    000-00-000000-0） 之帳戶密碼告知詐騙集團人員，而同日
    12時45分，詐騙集團續冒用甲○○名義使用語音轉帳，使華
    南商業銀行人員陷於錯誤而從甲○○之上開帳戶內分別匯出
    15萬元及2317元，至丁○○上開台東企銀帳戶內，嗣甲○○
    察覺有異始知受騙，並報警查獲。
三、案經屏東縣警察局枋寮分局移送臺灣屏東地方法院檢察署檢
    察官偵查起訴。並經屏東縣警察局內埔分局、臺中市警察局
    第六分局分別移送臺灣屏東、臺中地方法院檢察署檢察官轉
    送本院併辦審理。
    理  由
一、本件被告丁○○所犯係死刑、無期徒刑、最輕本刑為3 年以
    上有期徒刑以外之罪，已經被告就被訴事實為有罪之陳述，
    經本院聽取當事人之意見後，依刑事訴訟法第273 條之1 第
    1 項之規定，裁定進行簡式審判程序。又本件卷內之人證、
    物證、書證等證據，依同法第273 條之2 規定，不受第159
    條第1 項關於傳聞法則規定之限制，依法均有證據能力，合
    先敘明。
二、上開被告丁○○租借屏東縣內埔郵局帳戶存簿及提款卡予詐
    欺集團成員之犯罪事實，以及將其台東區中小企業銀行內埔
    分行開設帳戶存簿及提款卡，密碼出租於真實姓名不詳之綽
    號「阿文」之成年男人，供詐騙集團詐騙之事實，業經被告
    於本院審理時均坦承不諱，核與被害人丙○○、乙○○、戊○○、甲○○等人於警詢時指述情節相符，並有被害人丙○○、乙○○、戊○○、甲○○之郵政國內匯款執據、被告上
    開帳戶交易明細表各1 份在卷可稽，足見被告上開不利於己
    之自白，確與事實相符，應可採信。又按揆諸近年來，社會
    上利用人頭帳戶施詐術騙取財物（如刮刮樂或退稅詐財事件
    ）之情形層出不窮，坊間媒體亦時見報導，此等情狀事例已
    有一定程度之普遍性，而為國人所共知之事實，故無正當原
    因提供帳戶予他人使用，將使他人得以持之遂行財產犯罪並
    避免暴露身分，此當屬公眾週知之共同生活經驗。又參以金
    融帳戶為個人理財之工具，申請開設金融帳戶並無任何特殊
    之限制，一般民眾皆能自由申請開戶，並得同時在不同金融
    機構申請多數存款帳戶使用，乃眾所周知之事實，依一般人
    之社會生活經驗，倘係合法收入，本可自行向金融行庫開戶
    使用，而無向他人購買或租用帳戶之必要。苟不以自己名義
    申請開戶，反向他人索借或以遠高於開戶所需要費用之代價
    購買金融機構帳戶使用，衡情應能懷疑租用或購買帳戶之人
    目的在於詐取他人財物，足證被告知悉其所出租之帳戶，將
    作為人頭帳戶供不法犯罪所用。是以，被告明知上情，卻仍
    出租上開存摺、提款卡等物予他人，並分別獲取5 千元（屏
    東縣內埔郵局）以及2 千元（台東區中小企業銀行內埔分行
    ）之代價，其對於對方實施詐欺犯行應可預見，足認對於該
    購買帳戶之人利用其帳戶向人詐取財物，並無違背其本意。
    本件事證業臻明確，被告有先後幫助詐欺取財之犯行，洵堪
    認定。
三、按「連續幫助」與「幫助連續」為不同之犯罪態樣，如基於
    概括犯意，多次幫助他人犯罪，為連續幫助，該幫助者有多
    次犯罪行為；如以1 幫助行為，幫助他人連續犯罪，則為幫
    助連續，就幫助犯而言，僅有1 次犯罪行為（最高法院87年
    度臺上字第3865號判決參照）。查本件自稱「胡光強」之成
    年男子所屬犯罪集團成員，向被害人丙○○、乙○○、戊○○等人詐取款項之犯行，係犯刑法第339 條第1 項之詐欺取
    財罪，且3 次詐欺取財犯行，時間緊接，方法相同，觸犯構
    成要件相同之罪名，顯係基於概括犯意為之，應屬連續詐欺
    之一罪。核本件被告出租屏東內埔郵局帳戶予自稱「胡光強
    」之成年男子，僅取得5 千元之代價，並未與上開不詳詐騙
    集團成員就詐取款項依比例朋分報酬，足見其係基於幫助該
    不詳之集團成員犯罪之幫助故意，且未參與詐欺取財之構成
    要件之行為，顯係基於幫助之意思，參與犯罪構成要件以外
    之行為，應構成上開連續詐欺取財罪之幫助犯。另被告出租
    台東區中小企業銀行內埔分行帳簿及提款卡予「阿文」之成
    年男人，亦顯係基於幫助之意思，參與犯罪構成要件以外之
    行為，亦應構成詐欺取財罪之幫助犯。其前後2 次幫助行為
    ，時間緊接，所犯罪名同一，顯係基於概括之犯意反覆為之
    ，應依連續犯之規定論以一罪。被告就出租屏東內埔郵局帳
    戶予自稱「胡光強」之成年男子，使得該詐騙集團另詐得丙○○錢財部分；以及被告出租台東區中小企業銀行內埔分行
    帳簿、提款卡予「阿文」之成年男子，使得該詐騙集團詐得
    甲○○錢財部分，雖未經檢察官起訴，惟此部分與起訴部分
    有實質上一罪及裁判上一罪關係，為起訴效力所及，本院自
    得併予審理。又被告係幫助他人犯罪，爰依刑法第30條第2
    項規定減輕其刑。又被告前因竊盜案件，經原審法院於89年
    3 月10日以89年度易字第143 號判處有期徒刑10月，於89年
    4 月19日判決確定，並於93年11月30日縮刑期滿執行完畢一
    情，有臺灣屏東地方法院檢察署刑案資料查註紀錄表及臺灣
    高等法院被告前案紀錄表各1 份附卷可佐，其於有期徒刑執
    行完畢後5 年內再犯本件有期徒刑以上之罪，為累犯，應依
    刑法第47條規定加重其刑。被告應處之刑有加重減輕事宜，
    應先加重後減輕之。
四、原審據以論罪科刑，固非無見。惟就被告出租屏東內埔郵局
    帳戶予自稱「胡光強」之成年男子，使得該詐騙集團另詐得
    丙○○錢財部分；以及被告出租台東區中小企業銀行內埔分
    行帳簿、提款卡予「阿文」之成年男子，使得該詐騙集團詐
    得甲○○錢財部分，原判決未及審酌，自有未洽。檢察官上
    訴意旨，執此指摘原判決不當，並分別移送本院併辦審理，
    為有理由，自應由本院將原判決撤銷改判。爰審酌被告曾有
    麻藥、竊盜前科（有卷附上開被告前案紀錄表可參），素行
    欠佳，竟貪圖一時小利，前後2 次幫助他人取得帳戶，供詐
    欺取財使用，紊亂社會正常交易秩序，使社會大眾財產安全
    受有危害，惟考量被告獲利非多，犯罪情節尚非重大，及犯
    後坦承犯行，態度良好等一切情狀，量處如主文第2 項所示
    之刑。
據上論結，應依刑事訴訟法第369 條第1 項前段、第364 條、第
299 條第1 項前段、第273 條之1 第1 項，刑法第30條第2 項、
第56條、第339 條第1 項、第47條，罰金罰鍰提高標準條例第1
條前段，判決如主文。
本案經檢察官張金塗到庭執行職務。
中    華    民    國    95    年    6     月    15    日
            刑事第五庭  審判長法  官  曾永宗
                              法  官  陳  箐
                              法  官  任森銓
以上正本證明與原本無異。
不得上訴。
中    華    民    國    95    年    6     月    15    日
                              書記官  蘇恒仁
附錄本件判決論罪科刑法條：
中華民國刑法第339 條
(普通詐欺罪)
意圖為自己或第三人不法之所有，以詐術使人將本人或第三人之
物交付者，處5 年以下有期徒刑、拘役或科或併科1 千元以下罰
金。
以前項方法得財產上不法之利益或使第三人得之者，亦同。
前二項之未遂犯罰之。
中華民國刑法第30條
(從犯及其處罰)
幫助他人犯罪者，為從犯。雖他人不知幫助之情者，亦同。
從犯之處罰，得按正犯之刑減輕之。


司法院資訊處製作；財團法人民間司法改革基金會備份。
